【裁判字號】    90,台上,1973
【裁判日期】    901102
【裁判案由】    確認債權不存在
【裁判全文】
最高法院民事判決                                九十年度台上字第一九七三號
    上  訴  人  乙○○○
    訴訟代理人  詹 春 奇律師
    上  訴  人  丙 ○ ○
    被 上訴 人  甲○○○
右當事人間請求確認債權不存在事件，上訴人對於中華民國八十九年三月二十九日台
灣高等法院第二審判決（八十八年度上字第一四八九號），提起上訴，本院判決如左
：
    主  文
原判決廢棄，發回台灣高等法院。
    理  由
本件確認債權不存在之訴，其訴訟標的對於上訴人丙○○必須合一確定，雖僅由上訴
人乙○○○提起上訴，依民事訴訟法第五十六條第一項第一款規定，其效力及於丙○
○，故將丙○○併列為上訴人，合先敘明。
被上訴人主張：伊於民國八十三年三月二十三日經由訴外人張國法向上訴人丙○○購
買其所有坐落台北市○○區○○段四小段○○三一、○○三一之一號土地及其上建號
五二六號門牌號碼台北市○○○路○段九十二號房屋（下稱系爭房地），伊繳交價金
新台幣（下同）一百六十一萬元後，始知丙○○除積欠華信商業銀行第一順位抵押債
權一百六十二萬元外，並於八十二年八月十一日以系爭房地虛偽設定本金最高限額三
百六十萬元之第二順位抵押權（下稱系爭抵押權）予上訴人乙○○○，上訴人間並無
該三百萬元之債權關係存在等情，爰依民法第八十七條之規定，求為確認丙○○於八
十二年八月十二日向乙○○○借款三百萬元之借款債務關係不存在之判決。
上訴人則以：張國法向乙○○○借款三百萬元，預扣三個月利息，乙○○○實際交付
借款二百七十七萬元，並以丙○○名下之系爭房地設定系爭抵押權以為擔保，並非通
謀虛偽意思表示等語，資為抗辯。
原審將第一審所為被上訴人敗訴之判決廢棄，改判如其聲明，無非以：被上訴人主張
上訴人間於八十二年八月十二日並無三百萬元借款之債權存在，為乙○○○所不爭執
，且與丙○○及證人張國法於第一審所陳述及證述之情節相符，堪信為真實。本件抵
押權設定登記債務人及義務人均為丙○○，而乙○○○則陳稱其確實有交付借款，不
同意塗銷系爭抵押權登記等語，是對被上訴人而言，本件判決結果影響其日後訴請塗
銷抵押權登記之請求，自有受確認判決之法律上利益。上訴人間既無三百萬元借款之
債權存在，則被上訴人訴請確認丙○○於八十二年八月十二日向乙○○○借款三百萬
元之借款債務關係不存在，即屬有據等詞，為其判斷之基礎。
惟查被上訴人起訴之原因事實，係主張丙○○於八十二年八月十一日以系爭房地虛偽
設定系爭抵押權予乙○○○，彼此間並無三百萬元之債權關係存在，依民法第八十七
條之規定，而提起本件確認債權不存在之訴（見一審卷六、二四頁），然其聲明則請
求「確認丙○○於民國八十二年八月十二日向乙○○○借款三百萬元之借款債務關係
不存在」。則其聲明所指「丙○○於民國八十二年八月十二日向乙○○○借款三百萬
元」是否即指系爭之抵押債權？或另有其他爭執之債權？其真意究竟如何﹖原審疏未
推闡明晰，即以上開理由，為上訴人敗訴判決，尚欠允當。上訴論旨，指摘原判決不
當，聲明廢棄，為有理由。
據上論結，本件上訴為有理由，依民事訴訟法第四百七十七條第一項、第四百七十八
條第一項，判決如主文。
中      華      民      國     九十     年     十一     月      二      日
                              最高法院民事第六庭
                                  審判長法官  吳  正  一
                                        法官  劉  福  來
                                        法官  鄭  玉  山
                                        法官  葉  勝  利
                                        法官  朱  建  男
      右正本證明與原本無異
                                              書  記  官
中      華      民      國     九十     年     十一     月    二十一    日


司法院資訊處製作；財團法人民間司法改革基金會備份。
